【裁判字號】    97,訴,5012
【裁判日期】    980226
【裁判案由】    妨害自由等
【裁判全文】
臺灣臺中地方法院刑事判決              97年度訴字第5012號
公  訴  人  臺灣臺中地方法院檢察署檢察官
被      告  乙○○
上列被告因妨害自由等案件，經檢察官提起公訴 (97年度偵字第
25518號)，被告於本院準備程序進行中就被訴事實為有罪之陳述
，經本院合議庭裁定由受命法官獨任進行簡式審判程序，判決如
下：
    主  文
乙○○犯剝奪直系血親尊親屬行動自由罪，累犯，處有期徒刑伍
月；又犯傷害直系血親尊親屬罪，累犯，處有期徒刑肆月；應執
行有期徒刑捌月。
    犯罪事實及理由
一、犯罪事實：
(一)乙○○前於民國97年間因公共危險案件，經本院以97年度中
    交簡字第924號判處有期徒刑2月確定，於97年9月8日易科罰
    金執行完畢。猶不知悔改，其為甲○○之子，2人間具有家
    庭暴力防治法第3條第3款所定之家庭成員關係。緣甲○○於
    97年10月29日下午5時10分許，在其位於臺中縣大里市○○
    街22號8樓住處準備外出時，適乙○○酒後(尚未達行為時因
    精神障礙或其他心智缺陷，致不能或顯著減低辨識其行為違
    法或欠缺依其辨識而行為之能力之程度)返回上址住處，因
    故與甲○○發生口角，乙○○竟基於剝奪人之行動自由及傷
    害之犯意，於甲○○欲開門離開時，強行將門按住，不讓甲
    ○○外出，妨害甲○○行使權利，並徒手將甲○○拉至廚房
    內，抓住甲○○之頭髮，強行將甲○○的頭壓在流理台上，
    復掐住甲○○之脖子，拿一旁剁蒜頭之菜刀架在甲○○脖子
    上，往甲○○脖子割，致甲○○受有頸部撕裂傷3公分之傷
    害，同時並對甲○○恫稱：「要讓你死」等語，以此加害生
    命、身體之事恐嚇甲○○，甲○○因而心生畏懼，大聲尖叫
    ，乙○○見狀乃將菜刀放下，強行將甲○○推至廚房陽台，
    將甲○○壓在陽台牆壁，要甲○○自8樓跳下去，以上開方
    法剝奪甲○○之行動自由達數分鐘，經甲○○奮力掙脫後，
    逃往自己的房間，並將房門鎖上，待警方到場後，始查獲上
    情。
(二)案經甲○○訴由臺中縣警察局移請臺灣臺中地方法院檢察署
    檢察官偵查起訴。
二、理由：
(一)本案被告乙○○所犯係死刑、無期徒刑、最輕本刑為3年以
    上有期徒刑以外之罪，被告於準備程序中就被訴事實為有罪
    之陳述，經告知簡式審判程序之旨，並聽取公訴人及被告之
    意見後，本院合議庭認為適宜而依刑事訴訟法第273條之1第
    1項規定，裁定由受命法官獨任進行簡式審判程序，且依同
    法第273條之2、第159條第2項之規定，不適用傳聞法則有關
    限制證據能力之相關規定，合先敘明。
(二)據以論罪之證據名稱：
    1.被告乙○○於本院審理時自白上揭犯行。
    2.證人即被害人甲○○於警詢、偵訊時之證述。
    3.財團法人大里仁愛醫院診斷證明書、現場測繪圖、臺中市
      警察局霧峰分局扣押筆錄、扣押物品目錄表各1紙、現場
      照片29張、扣案菜刀1把。
    4.至於被告雖辯稱其有精神疾病，案發前因精神疾病發作，
      有服用臺中縣太平市賢德醫院所開立治療精神疾病之藥物
      、臺中縣豐原市心海診所開立之助眠藥物，及在友人住處
      飲用私釀酒1小口，故案發當時意識不清云云，並有卷附
      被告之全民健康保險重大傷病免自行部分負擔證明卡、身
      心障礙手冊、被告案發後於97年10月29日下午6時51分在
      警局所為酒精濃度測試單 (呼氣酒精濃度每公升0.13毫克
      )可資為憑。且經本院就被告所服用藥物種類、治療目的
      、服用藥物後反應等情函詢結果，賢德診所開立藥物係針
      對精神病症狀、焦慮、情緒安定劑；心海診所開立之藥物
      為睡前助眠劑與抗精神病藥物，助眠劑服用後會有嗜睡情
      形出現，但助眠劑有依賴性，長期服用亦有可能處於清醒
      狀態，抗精神病藥可減少精神激躁及鎮靜作用，常態於服
      用上開藥物10餘分鐘後出現嗜睡、鎮靜、注意力不集中等
      情形。惟考量助眠劑之依賴狀況亦有可能處於清醒狀態。
      另服用藥物後之反應需考量服用劑量是否混用酒類等條件
      等情，有上開賢德醫院97年12月29日97賢字第100號函暨
      檢附被告病歷資料、心海診所98年1月5日98心海醫字第00
      01號函暨檢附被告病歷資料附卷可參。惟被告於本院審理
      時自稱係於案發當天下午1、2時許服用上開助眠、精神藥
      物，之後騎機車出門至友人住處聊天，有喝1杯私釀酒，
      於同日下午5時許再騎機車返家，顯然未有因服用藥物及
      酒類而嗜睡致意識不清情形，復參以被告於警詢時供述情
      節與告訴人之指述內容並未完全相同，可知並非警方依照
      告訴人指述情節製作被告警詢筆錄，及被告於警詢、偵訊
      時就案發前伊有服用安眠藥、在友人住處飲用私釀酒1口
      、係因告訴人說伊喝酒要送伊去精神病院就醫，並將伊手
      機摔壞而與告訴人發生口角、伊有持刀架在告訴人脖子上
      、案發時伊有打110電話報案等節，均能詳細供述，依上
      情形綜合判斷，本院認被告縱有如其所述於案發前服用助
      眠、抗精神疾病藥物，且有飲用私釀酒情形，其於案發當
      時應無因此致意識不清，不能辨識其行為違法或顯著減低
      辨識能力之狀況至明。綜上各節相互佐證，被告自白核與
      事實相符，應堪採信，本案事證明確，被告犯行堪以認定
      ，應予依法論科。
(三)論罪與量刑：
    1.按家庭暴力防治法所稱家庭暴力者，謂家庭成員間實施身
      體或精神上不法侵害之行為；又所稱家庭暴力罪者，謂家
      庭成員間故意實施家庭暴力行為而成立其他法律所規定之
      犯罪，家庭暴力防治法第2條第1項、第2項定有明文。本
      案被告乙○○與告訴人為母子關係，有全戶戶籍資料查詢
      結果1紙在卷可按，渠2人間係家庭暴力防治法第3條第3款
      所定直系血親關係之家庭成員。核被告乙○○所為，係犯
      刑法第280條、第277條第1項傷害直系血親尊親屬罪，及
      刑法第303條、第302條第1項之剝奪直系血親尊親屬行動
      自由罪，均屬家庭暴力防治法第2條第2款之家庭暴力罪，
      因家庭暴力防治法之上開條文並無罰則規定，是以此部分
      犯行應僅依刑法傷害直系血親尊親屬罪、剝奪直系血親尊
      親屬行動自由罪之規定予以論罪科刑，並分別依刑法第28
      0條、第303條之規定加重其刑。被告上開剝奪告訴人行動
      自由行為繼續中之恐嚇、強制等行為，包含於妨害告訴人
      行動自由之同一意念之中，應視為剝奪行動自由之部分行
      為，均不另論罪。被告所犯上開2罪，犯意各別，行為互
      殊，應予分論併罰。
    2.被告有如犯罪事實欄所載論罪科刑執行情形，有卷附臺灣
      高等法院被告前案紀錄表1份可按，其受有期徒刑執行完
      畢後5年以內再故意犯本案法定刑為有期徒刑之罪，均為
      累犯，應依刑法第47條第1項規定加重其刑。
    3.被告另辯稱案發時其有打電話報警云云，然卷附臺中縣警
      察局勤務指揮中心受理110報案紀錄單案件描述欄係記載
      「報案人稱母親要送他去強制治療」等語，又被告於本院
      審理時亦供承伊雖有報案，但報案當時只說家裡有點事，
      請警察過來一下，未說發生何事等語，與向有偵查權之機
      關或公務員自承犯罪，進而接受裁判之自首要件顯不相符
      ，本案自無自首減刑規定之適用，附此敘明。
    4.爰審酌被告與告訴人間為母子關係，被告未能感念母親養
      育之恩，善加孝敬，僅因細故即對告訴人犯下妨害自由及
      傷害犯行，惡性非輕，惟念及告訴人受傷程度尚非嚴重，
      於本院審理時表示願意原諒被告，及被告於犯罪後終能坦
      認犯行，尚有悔意等一切情狀，量處如主文所示之刑，並
      定其應執行之刑。至於扣案之菜刀1把，雖係被告犯本案
      所用之物，惟無證據證明係被告所有，且非違禁物，爰不
      併予宣告沒收。
三、應適用之法條：
    依刑事訴訟法第273條之1第1項、第299條第1項前段、第310
    條之2、第454條，家庭暴力防治法第2條第2款，刑法第280
    條、第277條第1項、第303條、第302條第1項、第47條第1項
    、第51條第5款，刑法施行法第1條之1第1項、第2項前段，
    判決如主文。
本案經檢察官丙○○到庭執行職務。
中    華    民    國    98    年    2     月    26    日
                  刑事第十六庭    法  官  簡芳潔
以上正本證明與原本無異。
如不服本判決應於收受送達後10日內向本院提出上訴書狀，並應
敘述具體理由；其未敘述上訴理由者，應於上訴期間屆滿後20日
內向本院補提理由書（均須按他造當事人之人數附繕本）「切勿
逕送上級法院」。
                                  書記官  呂苗澂
中    華    民    國    98    年    2    月     26    日
附錄論罪科刑法條全文：
中華民國刑法第280條
對於直系血親尊親屬，犯第277條或第278條之罪者，加重其刑至
二分之一。
中華民國刑法第303條
對於直系血親尊親屬犯前條第1項或第2項之罪者，加重其刑至二
分之一。
中華民國刑法第302條
私行拘禁或以其他非法方法，剝奪人之行動自由者，處5年以下
有期徒刑、拘役或3百元以下罰金。
因而致人於死者，處無期徒刑或7年以上有期徒刑，致重傷者，
處3年以上10年以下有期徒刑。
第1項之未遂犯罰之。


司法院資訊處製作；財團法人民間司法改革基金會備份。
